【裁判字號】    99,交聲,3416
【裁判日期】    991231
【裁判案由】    交管條例聲異
【裁判全文】
臺灣板橋地方法院交通事件裁定
原處分機關  交通部公路總局臺北區監理所
異  議  人
即受處分人  簡慧榛
上列異議人即受處分人因違反道路交通管理處罰條例案件，對於
交通部公路總局臺北區監理所民國99年10月28日所為之北監自裁
字第裁40－C00000000號處分，聲明異議，本院裁定如下：
    主  文
原處分撤銷。
簡慧榛汽車駕駛人，駕駛汽車經測試檢定酒精濃度超過規定標準
，因而肇事致人受傷，吊扣小型車普通駕駛執照貳年，並應接受
道路交通安全講習。
    理  由
一、按汽車駕駛人，駕駛汽車經測試檢定酒精濃度超過規定標準
    者，處新臺幣（下同）一萬五千元以上六萬元以下罰鍰，並
    當場移置保管該汽車及吊扣其駕駛執照一年；因而肇事致人
    受傷者，並吊扣其駕駛執照二年；致人重傷或死亡者，吊銷
    其駕駛執照，並不得再考領；及應接受道路交通安全講習；
    又汽車駕駛人有上開情形，同時違反刑事法律，經裁判確定
    處以罰金低於本條例第九十二條第三項（現行該條例已將此
    關於罰鍰基準部分移列至同條第四項）所訂最低罰鍰基準規
    定者，應依本條例裁決繳納不足最低罰鍰之部分，道路交通
    管理處罰條例第三十五條第一項第一款、第八項、第二十四
    條第一項第二款分別定有明文。再依「違反道路交通管理事
    件統一裁罰基準及處理細則」第二條訂定之「違反道路交通
    管理事件統一裁罰標準表」規定，小型車駕駛人吐氣所含酒
    精濃度超過每公升零點五五毫克以上，於期限內繳納或到案
    聽候裁決者，處最低罰鍰四萬九千五百元。次按汽車駕駛人
    飲用酒類或其他類似物後其吐氣所含酒精濃度超過每公升零
    點二五毫克或血液中酒精濃度超過百分之零點零五以上者，
    不得駕車，道路交通安全規則第一百十四條第二款規定甚明
    ，故駕駛汽車經測試檢定超過上開酒精濃度者，即屬超過酒
    精濃度規定標準，依首揭法律規定，應予處罰。
二、本件原處分認異議人即受處分人簡慧榛於民國九十九年五月
    九日晚間九時十分許，駕駛車號DL─三四○七號自用小客車
    ，行經新北市○○區○○路二段八四號前，肇事致人受重傷
    ，經據報前往現場處理之臺北縣政府警察局交通警察大隊中
    和第一分隊執勤員警測試檢定其吐氣所含酒精濃度達每公升
    零點八一毫克，超過規定不得駕車之標準而掣單舉發。嗣受
    處分人到案陳述不服之意見，原處分機關乃依道路交通管理
    處罰條例第三十五條第一項第一款、第二十四條第一項第二
    款及違反道路交通管理事件統一裁罰基準表之規定，裁處罰
    鍰四萬九千五百元（本件移送意見三編號2 雖記載「本所尚
    未就違規罰鍰部分裁罰」云云，惟此係原處分機關對本件違
    反道路交通管理事件送交本院審理時所表示之意見，並未對
    異議人為送達，對其自不生效力，是本院仍應就裁決書處罰
    主文內容予以審理，合先敘明），吊銷駕駛執照，並應參加
    道路交通安全講習。
三、異議意旨略以：伊對此次車禍造成對方受傷，深感抱歉與悔
    意，但並非如違規紅單上所註明「致人受重傷」，為此聲明
    異議等語。
四、經查：
（一）按行政罰法第二十六條第一項、第二項規定：「一行為同
      時觸犯刑事法律及違反行政法上義務規定者，依刑事法律
      處罰之。但其行為應處以其他種類行政罰或得沒入之物而
      未經法院宣告沒收者，亦得裁處之。」「前項行為如經不
      起訴處分或為無罪、免訴、不受理、不付審理之裁判確定
      者，得依違反行政法上義務規定裁處之。」即所謂之一事
      不二罰原則，探究其立法目的，係以一行為同時觸犯刑事
      法律及違反行政法上義務規定時，由於刑罰與行政罰同屬
      對不法行為之制裁，而刑罰之懲罰作用較強，故依刑事法
      律處罰，即足資警惕時，實無一事二罰再處行政罰之必要
      。且刑事法律處罰，由法院依法定程序為之，較符合正當
      法律程序，應予優先適用。但罰鍰以外之沒入或其他種類
      行政罰，因兼具維護公共秩序之作用，為達行政目的，行
      政機關仍得併予裁處。又此所稱「其他種類行政罰」，係
      指違反行政法上之義務應受「裁罰性」之「不利處分」而
      言，依行政罰法第二條規定，應包括限制或禁止行為之吊
      扣證照處分、剝奪或消滅資格、權利之吊銷證照處分及警
      告性之講習處分在內。
（二）九十四年十二月二十八日修正公布，自九十五年七月一日
      施行之道路交通管理處罰條例第三十五條第八項規定：「
      汽車駕駛人駕駛汽車經測試檢定酒精濃度超過規定標準，
      因而肇事致人受傷，同時違反刑事法律，經裁判確定處以
      罰金低於本條例第九十二條第三項（現行該條例已將此關
      於罰鍰基準部分移列至同條第四項）所訂最低罰鍰基準規
      定者，應依本條例裁決繳納不足最低罰鍰之部分。」，性
      質上係屬行政罰法第二十六條第一項「刑事處罰優於行政
      罰」原則之特別規定，惟此特別規定僅針對「罰金」與「
      罰鍰」之比較，對於刑事處罰中之其他主刑，如有期徒刑
      、拘役等（參見刑法第三十三條），均未指示特別排除行
      政罰法第二十六條第一項適用之規定，此時適用原則性、
      基礎性之法律，自應適用行政罰法第二十六條第一項，如
      同一行為之被告經科處有期徒刑或拘役等刑罰後，自不得
      再就同一行為處以行政罰鍰，不論此處所科處之拘役或有
      期徒刑，是否得易科罰金，以及易科罰金的數額，是否實
      質上低於行政罰鍰最低數額，在所不問。
（三）本件異議人簡慧榛於九十九年五月九日晚間飲酒後，已達
      不能安全駕駛動力交通工具之程度，竟為移動車輛，於同
      日晚間八時五十分許，駕駛車號DL－三四○七號自用小客
      車，沿臺北縣中和市○○路○段往板橋方向行駛，駛至臺
      北縣中和市○○路○段八四號前停放，疏未注意貿然開啟
      車門，致其後方同向由王智豪所騎乘之AH六－五七六號重
      型機車閃避不及而發生碰撞，王智豪倒地後，受有頭部外
      傷、蜘蛛網膜下腔出血、右側大腿挫傷、右側上臂挫傷之
      傷害，嗣於同日晚間九時十分許，經據報前往現場處理之
      執勤員警測試檢定其吐氣所含酒精濃度達每公升零點八一
      毫克，異議人因此涉犯刑法第一百八十五條之三之公共危
      險及同法第二百八十四條第一項之過失傷害等罪嫌，經臺
      灣板橋地方法院檢察署檢察官偵查後，向本院聲請簡易判
      決處刑，所涉公共危險罪部分，經本院以九十九年度交簡
      字第四五六八號刑事簡易判決判處拘役五十日，如易科罰
      金以新臺幣一千元折算一日，並於九十九年十二月十三日
      判決確定等情，業經異議人於偵查中自承在卷，並經本院
      調取上開卷證（含臺北縣政府警察局交通警察大隊中和第
      一分隊道路交通事故現場圖、調查報告表（一）（二）、
      現場照片十九張、天主教耕莘醫院永和分院診斷證明書、
      刑法第一百八十五條之三案件測試觀察紀錄表、酒精測定
      紀錄表、臺北縣政府警察局九十九年五月十日北縣警交大
      字第Ｃ00000000號舉發違反道路交通管理事件通
      知單影本各一件）核閱屬實，並有九十九年度交簡字第四
      五六八號刑事簡易判決書、臺灣板橋地方法院檢察署檢察
      官九十九年度調偵字第一六三三號聲請簡易判決處刑書、
      本院辦理刑事案件電話紀錄查詢表各一份附卷可按，是異
      議人於上開時、地酒後駕車肇事，經測試檢定酒精濃度超
      過規定標準之事實，首堪認定。
（四）次按「稱重傷者，謂下列傷害：一、毀敗或嚴重減損一目
      或二目之視能。二、毀敗或嚴重減損一耳或二耳之聽能。
      三、毀敗或嚴重減損語能、味能或嗅能。四、毀敗或嚴重
      減損一肢以上之機能。五、毀敗或嚴重減損生殖之機能。
      六、其他於身體或健康，有重大不治或難治之傷害。」，
      刑法第十條第四項定有明文。查被害人王智豪因本件交通
      事故而受有前述之傷害，經送醫急救曾一度病危，固有天
      主教耕莘醫院永和分院診斷證明書、病危通知單各一紙在
      卷可證，惟被害人王智豪於九十九年五月二十四日即到庭
      接受檢察官訊問，嗣於同年十一月十二日，與異議人就刑
      法第二百八十四條第一項前段之過失傷害罪部分調解成立
      具狀撤回其告訴，業經本院以九十九年度交易字第八四四
      號刑事判決諭知不受理，並於九十九年十二月二十日確定
      在案等情，此有偵訊筆錄、調解筆錄、聲請撤回刑事告訴
      狀、本院九十九年度交易字第八四四號刑事判決書、辦理
      刑事案件電話紀錄查詢表各一份在卷可按，且觀諸卷附診
      斷證明書所載被害人之傷勢，尚未達刑法第十條第四項各
      款所列之標準，自難謂已達「重傷」之程度，是異議人所
      陳其未致人受重傷一節，堪認屬實。
（五）復按對於酒精濃度呼氣已達每公升零點五五毫克以上，肇
      事率為一般正常人之十倍，可認已達刑法第一百八十五條
      之三規定所謂「不能安全駕駛」之標準，此業經法務部於
      八十八年五月十八日以（八八）法檢字第○○一六六九號
      函告週知。再者，就醫學文獻所知，酒精對人體造成之影
      響：當呼氣酒精濃度達每公升零點五毫克時，屬輕到中度
      中毒症狀，出現反應較慢、感覺減低、影響駕駛之狀況；
      於呼氣酒精濃度達每公升零點七五毫克時，會出現思考改
      變、個性行為改變之症狀；呼氣酒精濃度高達每公升一點
      零毫克時，已屬中度中毒，會有步態不穩、噁心嘔吐及精
      神混惑不清晰之症狀，亦經行政院國軍退除役官兵輔導委
      員會臺北榮民總醫院於八十八年八月五日以（八八）北總
      內字第二六八六八號函檢附之附件二釋明在案，而使用酒
      精後對於身體之影響，理論上與駕駛能力有關者尚包括︰
      (1) 對移動景物之追蹤能力、(2) 眼睛經強光照射後之恢
      復視力之能力、(3) 監視四周之注意能力。惟許多飲酒者
      於飲酒後，因無可自覺之生理反應，以致腦部缺損而仍不
      自知，遂仍照常開車，此即眾多酒後駕車肇事之主因之一
      ，為本院承辦交通案件職務上所已知。故異議人於肇事後
      ，經警測試其吐氣所含酒精濃度既達每公升零點八一毫克
      ，依上開說明，已達不能安全駕駛之程度，復參諸卷附警
      方製作之刑法第一百八十五條之三案件測試觀察紀錄表所
      載，被告駕駛過程與他人發生交通事故，顯然無法正常駕
      駛之情形，足見異議人飲用酒類後，其注意力、反應力、
      判斷力及感知能力均受影響，致未能注意後方來車賀然開
      啟車門，因而肇事。又被害人王智豪因本件交通事故而受
      有上述之傷害，是異議人前開酒醉駕車之行為與被害人所
      受之傷害結果間，具有相當因果關係甚明。從而，異議人
      酒精濃度超過規定標準駕車，因而肇事致人受傷之違規事
      實，堪以認定。
（六）查本件異議人酒後駕車之交通違規行為，同時觸犯刑法第
      一百八十五條之三之公共危險罪，業經法院判處拘役五十
      日確定，已如上述，雖得易科罰金，然究非科以罰金刑確
      定，揆諸前揭說明，異議人同一違規酒駕行為既已受拘役
      之刑事法律處罰，自無再對之處以行政罰鍰之必要，原處
      分機關對異議人處以罰鍰四萬九千五百元，即有違一事不
      二罰原則，難謂適法。
五、綜上所述，異議人於前揭時、地駕駛自用小客車，經測試檢
    定酒精濃度超過規定標準，因而肇事致人受傷之違規事證明
    確，堪予認定，惟原處分機關未及查明本件異議人同一違規
    行為，因另觸犯刑事法律，業經法院判決有罪確定，已不得
    更對異議人處以行政罰性質之罰鍰處分，仍逕予裁處異議人
    罰鍰四萬九千五百元，顯與行政罰法第二十六條第一項明文
    所示之「一事不二罰」規定意旨有違；又異議人雖因而致人
    受傷，惟並非致人重傷，則原處分機關援引前揭道路交通管
    理處罰條例第三十五條第一項第一款之規定，裁處異議人吊
    銷駕駛執照，容有未洽；至原處分機關依同條例第二十四條
    第一項第二款之規定，裁處異議人應參加道路交通安全講習
    部分，因屬行政罰法第二十六條第一項但書及第二條第四款
    所稱之「其他種類行政罰」，兼具維護公共秩序之作用，為
    達此行政目的，原處分機關就此部分予以裁處，於法並無不
    合。從而，異議人提起本件異議為有理由，本院自應將原處
    分撤銷，自為裁罰如主文第二項所示，以期適法。
據上論斷，應依道路交通管理處罰條例第八十七條第二項，道路
交通事件處理辦法第十九條前段，裁定如主文。
中    華    民    國    99    年    12    月    31    日
                    交通法庭    法  官  劉  安  榕
以上正本證明與原本無異
如不服本裁定，應於裁定送達後5 日內敘明抗告理由，向本院提
出抗告狀。
                                書記官  陳  盈  真
中    華    民    國   100    年    1     月    5     日

司法院資訊處製作；財團法人民間司法改革基金會備份。
